【裁判字號】    90,訴,121
【裁判日期】    920115
【裁判案由】    返還林地
【裁判全文】
臺灣臺東地方法院民事判決  九十年度訴字第一二一號
    原      告  行政院農業委員會林務局台東林區管理處
    法定代理人  甲○○
    訴訟代理人  庚○○
    被      告  乙○○
                丙○○
                戊○○
                丁○○
                壬○○
    訴訟代理人  辛○○
    被      告  己○○
右當事人間請求返還林地事件，本院判決如左：
    主      文
被告乙○○應將坐落台東縣太麻里鄉○○段二二之一地號如附圖所示Ｂ部分（面積一
點六三公頃）及Ｄ部分（面積零點七七公頃）之土地返還原告。
被告丙○○應將坐落台東縣太麻里鄉○○段二二之一地號如附圖所示Ｊ部分（面積零
點四三公頃）之土地返還原告。
被告戊○○應將坐落台東縣太麻里鄉○○段二二之一地號如附圖所示Ｓ１部分（面積
零點一四公頃）之土地返還原告。
被告丁○○應將坐落台東縣太麻里鄉○○段二二之一地號如附圖所示Ｓ２部分（面積
零點零九公頃）之土地返還原告。
被告壬○○應將坐落台東縣太麻里鄉○○段二二之一地號如附圖所示Ｔ部分（面積零
點三二公頃）之土地返還原告。
被告己○○應將坐落台東縣太麻里鄉○○段二二之一地號如附圖所示Ｈ部分（面積零
點一九公頃）之土地返還原告。
本判決第一項至第六項之履行期間均為陸個月。
訴訟費用由被告丙○○、壬○○各負擔百分之十，由被告戊○○、丁○○、己○○各
負擔百分之五，餘由被告乙○○負擔。
    事實及理由
壹、程序方面：
一、原告法定代理人於訴訟中變更為甲○○，有原告所提出之異動通知書附卷可憑，
    其聲明承受訴訟，核無不合，應予准許，合先敘明。
二、被告丙○○、戊○○、丁○○、己○○經合法通知，未於言詞辯論期日到場，核
    無民事訴訟法第三百八十六條所列各款情形，茲依原告聲請，由其一造辯論而為
    判決。
三、本件系爭台東縣太麻里鄉○○段二二之一地號土地（下稱：系爭土地）之所有權
    人為中華民國，行政院農業委員會林務局（下稱林務局）則經登記為管理人，而
    原告又經該局授權管理使用系爭土地，有土地登記謄本、行政院令、林務局函等
    件附卷足稽，故系爭土地名義上雖為國有，實際上則為原告行使所有人之權利，
    是原告起訴代國家主張所有權人之權利，自應予以准許（最高法院五十一年台上
    字第二六八０號判例參照）。
貳、原告主張：坐落台東縣太麻里鄉大武事業區第十一林班之土地（即系爭土地），
    屬國有林地，林務局為管理機關，原告為林務局直屬單位，林務局根據行政院令
    及其核准之經營計劃將系爭土地撥交原告管理，被告乙○○、丙○○、戊○○、
    丁○○、壬○○、己○○均未經原告同意，分別無權占有系爭土地（被告各自占
    有位置之編號、面積均詳如附圖所示），為此依民法第七百六十七條前段規定請
    求被告返還土地等語，並聲明如主文第一項至第六項所示。、被告部分：
一、被告乙○○、壬○○則以：系爭土地是祖先遺產，有檳榔樹、竹林為證，被國家
    誤編為林班地，伊等對系爭土地有權使用，他人不可占用，伊等準備要提行政訴
    訟，希望原告能讓被告共管，又原告曾函請被告「放棄並歸還」，意味著原告亦
    承認系爭土地為被告所有等語，資為抗辯，並均聲明：原告之訴駁回。
二、被告丙○○、戊○○、丁○○、己○○則未於言詞辯論期日到場，亦未提出書狀
    作任何聲明或陳述。
肆、得心證之理由：
一、按所有權人對於無權占有或侵奪其所有物者，得請求返還之，對於妨害其所有權
    者，得請求除去之，有妨害所有權者其所有權之虞者，得請求防止之；又當事人
    主張有利於己之事實者，就其事實有舉證之責任，民法第七百六十七條、民事訴
    訟法第二百七十七條前段分別定有明文。
二、本件原告主張：系爭土地屬國有林地，林務局為管理機關，原告為林務局直屬單
    位，林務局根據行政院令及其核准之經營計劃將系爭土地撥交原告管理，被告乙○○、丙○○、戊○○、丁○○、壬○○、己○○分別占有系爭土地如主文第一
    項至第六項所示之部分等語，業據其提出土地登記謄本（本院卷五六頁）、行政
    院令（本院卷六四頁）、臺灣省政府農林廳林務局函及大武事業區經營計劃（本
    院卷六五至七一頁）、被告之不起訴處分書及占有系爭林地照片（本院卷一六至
    三二頁、三八至四０頁）等件為證，並經本院調取台灣台東地方法院檢察署八十
    四年度偵字第一五七三號、第一五三八號、第一五三二號、第二四一五號偵查卷
    ，及本院八十四年度訴字第二七０號刑事卷核閱屬實，且由本院會同台東縣太麻
    里地政事務所人員履勘現場及囑託林務局農林航空測量所測量屬實，有勘驗筆錄
    、勘驗照片及上開測量所繪製之測量圖（即附圖）在卷可稽，且為被告乙○○、
    壬○○所不爭執，被告丙○○、戊○○、丁○○、己○○則已於相當時期受合法
    通知，而未於言詞辯論期日到場爭執，亦未提出書狀資為抗辯，依民事訴訟法第
    二百八十條第一項、第三項之規定，視同自認，是原告前開主張自堪信為真實。
三、被告乙○○、壬○○雖辯稱：系爭土地是祖先遺產，有檳榔樹、竹林為證，被國
    家誤編為林班地，伊等對系爭土地有權使用，他人不可占用，伊等準備要提行政
    訴訟，希望原告能讓被告共管，又原告曾函請被告「放棄並歸還」，意味著原告
    亦承認系爭土地為被告所有云云，惟為原告所否認，揆諸首開規定，原告乙○○
    等二人對此有利於己之事實，自應負舉證之責。經查：
（一）森林係指林地及其群生竹、木之總稱。依其所有權之歸屬，分為國有林、公有
      林及私有林，森林以國有為原則，森林所有權及所有權以外之森林權利，除依
      法登記為公有或私有者外，概屬國有，森林法第三條及該法施行細則第二條定
      有明文。另按森林法登記規則第三條規定：「林地已依土地法及土地登記規則
      之規定辦理登記，從其登記。林地尚未依土地法及土地登記規則之規定完成總
      登記者，其土地標示及權利範圍，以林業主管機關之圖簿登載為準。非林業用
      地之竹、木登記，以林業主管機關之圖簿登載為準」。故林業主管機關之登記
      簿記載，與依土地法登記規則所為之登記應有同一效力。
（二）查系爭土地於三十二年間即經主管機關調查，並於三十三年至四十二年間編為
      大武事業區第十一林班地之一部分，有關山林區原有各事業區經營計劃核定情
      形一覽表、關山林區管理處轄區圖、大武事業區經營計劃影本各乙件為證（本
      院卷六六至七０頁），屬國有林地，原不須登記。雖七十五年因地政機關誤將
      前開林班地登記為國有財產局管理，而由原告請求更正管理機關後，於七十五
      年十一月十七日經地政機關登記為台東縣太麻里鄉○○段二二之一地號，仍不
      影響該土地為國有林地。系爭土地既依森林登記規則登記於林業主管機關之圖
      簿，應與土地法及土地登記規則而向地政機關為所有權登記，有同一之效力，
      且復於七十五年十一月十七日登記為國有，有土地登記謄本在卷可憑（本院卷
      五六頁），則依森林法登記規則第三條規定，系爭土地為原告所有，堪已認定
      ，是被告乙○○、壬○○辯稱：系爭土地係祖先留下來，被國家編為林班地，
      被告有權使用云云，尚不足採。至被告乙○○、壬○○辯稱：原告曾函請被告
      「放棄並歸還」，意味原告已承認被告對系爭土地有所有權云云，並未舉證以
      實其說，且與上開系爭土地已登記為國有之事實不符，是其此部分所辯亦不足
      採。被告乙○○、壬○○另辯稱：系爭土地被國家誤編為林班地，伊等準備要
      提行政訴訟，希望原告能讓被告共管云云，惟查被告是否提出行政訴訟及原告
      是否同意系爭土地與被告共管，均與本件訴訟無涉，併予敘明。
四、綜上所述，被告並無占有使用系爭土地之權利，從而，原告依所有物返還請求權
    之法律關係，請求被告各將如主文第一項至第六項所示部分之占有土地交還原告
    ，為有理由，應予准許。
伍、本院斟酌被告占用系爭土地多年，返還土地非長時間不能履行，爰依法酌定履行
    期間為六個月，以資兼顧被告之利益。
陸、本件事證已臻明確，兩造其餘攻擊、防禦方法及所提證據，經審酌後，均與判決
    結果無影響，爰不逐一論列，併此敘明。
柒、據上論結，本件原告之訴為有理由，依民事訴訟法第三百八十五條第一項前段、
    七十八條、第八十五條第一項但書、第三百九十六條，判決如主文。
中      華      民      國    九十二    年      一      月     十五     日
                                    臺灣臺東地方法院民事庭
~B審判長法    官  李昆曄
~B      法    官  徐文瑞
~B      法    官  林永村
右為正本係照原本作成
如不服本判決，須於判決送達後二十日內向本院提出上訴狀
中      華      民      國    九十二    年      一      月     十五     日
~B法院書記官  李春菊


司法院資訊處製作；財團法人民間司法改革基金會備份。
